【裁判字號】    95,上,259
【裁判日期】    950621
【裁判案由】    遷讓房屋
【裁判全文】
臺灣高等法院民事判決                   95年度上字第259號
上  訴  人  戊○○
            己○○
共      同
訴訟代理人  楊祺雄律師
            陳志傑律師
被  上訴人  丙○○○
訴訟代理人  張仁龍律師
複  代理人  乙○○
上列當事人間遷讓房屋事件，上訴人對於中華民國95年2月20日
臺灣臺北地方法院94年度訴字第6923號第一審判決提起上訴，本
院於95年6月7日言詞辯論終結，判決如下：
    主      文
原判決廢棄。
被上訴人在第一審之訴及假執行之聲請均駁回。
第一、二審訴訟費用由被上訴人負擔。
    事      實
甲、上訴人方面：
一、聲明：
  (一)原判決廢棄。
  (二)上廢棄部分，被上訴人在第一審之訴暨假執行之聲請均駁回
    。
  (三)第一審及第二審訴訟費用均由被上訴人負擔。
  (四)如受不利益判決，願供擔保請准宣告免為假執行。
二、陳述：除與原判決記載相同者外，補稱：
  (一)被上訴人否認協議書上印鑑為其所有，並提出印鑑證明為證
    ，惟該印鑑證明乃協議書簽署後所變更。被上訴人之父周金
    順、母周林樹蘭、妹甲○○，均就周孫豐所有臺北市○○區
    ○○街1段48巷5弄10號8 樓房屋（以下稱系爭房屋）借名登
    記，及周孫豐借名貸款乙節知之甚詳。
  (二)被上訴人與周孫豐間未曾簽訂買賣契約，復未經公證，尚難
    證明代償周孫豐於臺北市第五信用合作社（以下稱五信）債
    務之款項即屬買賣價金。安泰商業銀行股份有限公司（以下
    稱安泰銀行）貸款之連帶保證人張博欽（嗣改名為張育藤）
    乃周孫豐透過李振勝請伊作保，衡諸一般經驗，被上訴人若
    買受系爭房屋房屋，貸款之連帶保證人應由其自行尋覓，該
    代償款項非買賣價金，系爭房屋非被上訴人買受，僅為借名
    登記。
  (三)以安泰銀行放貸新台幣（下同）700 萬觀之，系爭房屋至少
    有1千萬元之價值，周孫豐不可能僅以6,334,494元售予被上
    訴人，平白損失400萬。
三、證據：除援用原審提出者外，補提周孫豐之佛教慈濟基金會
    委員證、95年3月10日律師函暨掛號郵件收件回執影本各1件
    為證，並聲請訊問證人甲○○、李振勝。
乙、被上訴人方面：
一、聲明：
  (一)上訴駁回。
  (二)訴訟費用由上訴人負擔。
二、陳述：除與原判決記載相同者外，補稱：
  (一)系爭房屋買賣契約及買賣經過略為：被上訴人基於與周孫豐
    兄妹之情，曾借款約600 萬元予周孫豐，嗣因周孫豐在外負
    債，於93年4月再向被上訴人借款700萬元紓困，然由於周孫
    豐前借貸600 萬元未還，被上訴人本欲拒絕，惟周孫豐表示
    被上訴人無錢借貸，渠願將系爭房屋出售予被上訴人，並由
    被上訴人以自己名義再向安泰銀行借款700 萬元給付周孫豐
    作為買賣價金，並將過戶文件交由周孫豐辦理，並未訂立書
    面私契。
  (二)安泰銀行貸款利息係由被上訴人陸續由郵局帳戶轉帳入其安
    泰銀行帳戶以供扣款繳納利息，周孫豐從未繳納分文。
  (三)被上訴人原以請丁○○（原名楊奕佃）擔任安泰銀行貸款之
    連帶保證人，丁○○亦已完成對保，但因其剛退伍，名下無
    任何財產，安泰銀行未准許其連保，周孫豐因需錢孔急，為
    獲得款項乃找張博欽協助，丁○○確知被上訴人與周孫豐間
    確有買賣關係。
三、證據：除援用原審提出者外，補提93年4月13日、4月14日被
    上訴人安泰銀行存摺類存款取款憑條，安泰銀行93年1月1日
    至93年12月31日存款當期交易明細表、被上訴人安泰銀行存
    摺、被上訴人於文山木新郵局93年8月1日至95年5 月15日歷
    史交易清單、系爭房屋投保住宅火災及地震基本保險單影本
    各1件為證，並聲請訊問證人丁○○。
    理      由
一、被上訴人起訴主張：被上訴人主張門牌號碼臺北市○○區○
    ○街1段48巷5弄10號8 樓房屋（系爭房屋）為被上訴人所有
    ，訴外人即被上訴人之胞兄周孫豐未得被上訴人之同意，擅
    自將系爭房屋借予其友人即上訴人戊○○入住，上訴人戊○
    ○亦未取得被上訴人之許可即擅自同意其同居人即上訴人己
    ○○一起入住系爭房屋。被上訴人知悉上訴人無權入住後，
    因念及渠等為胞兄友人，不忍斷然採取法律途徑迫渠等遷離
    ，曾多次口頭拜託其自行搬離並將系爭房屋返還被上訴人，
    詎料渠等竟置之不理。被上訴人即於94年8月及9月間以臺北
    文山木新郵局第174、182及185 號等三封存證信函送達上訴
    人要求渠等立即搬遷，惟上訴人仍不理會，上訴人未得房屋
    所有權人即被上訴人之同意入住占有系爭房屋，乃屬無權占
    有，爰依民法第767 條前段所有物返還請求權之規定，求為
    判決：上訴人應將門牌號碼臺北市○○區○○街1段48巷5弄
    10號8 樓房屋遷空返還予被上訴人，並願供擔保請准宣告假
    執行。
二、上訴人則以：系爭房屋本係周孫豐所有，本欲登記於其妻陳
    玲莉名下，因銀行貸款之問題，故借用被上訴人之名義登記
    ，購屋之價金全部係由周孫豐支付，後來以被上訴人名義向
    銀行貸款700 萬元償還五信的借款，嗣後並再用被上訴人名
    義向其他銀行貸款償還前開700 萬元貸款，上訴人並非無權
    占有等語，資為抗辯。
三、本件經協議簡化爭點如下：
  (一)何人為系爭房屋之真正權利人？
  (二)被上訴人是否因周孫豐借名始登記為系爭房屋所有權人？
四、兩造不爭執事項
  (一)系爭房屋原始所有權人為周孫豐，周孫豐嗣移轉登記為林淑
    珠，再移轉登記為李振勝，林淑珠、李振勝均係借名予周孫
    豐登記為系爭房屋所有權人，系爭房屋真正權利人仍為周孫
    豐。
  (二)被上訴人向安泰銀行貸款700萬元，其中6,334,494元係償還
    周孫豐於五信之欠款。
  (三)以上各項有系爭房屋建物所有權部異動索引（原審卷第61至
    62頁）、93年4月2日安泰銀行貸款契約書（原審卷第65至68
    頁）、被上訴人安泰銀行帳戶存摺節本（原審卷第31至33頁
    ）、安泰商業銀行存款當期交易明細表（本院卷第74頁）附
    卷可證，復為兩造所不爭執（本院卷第42頁），均可認是實
    。
五、按當事人主張有利於己之事實者，就其事實有舉證之責任。
    但法律別有規定，或依其情形顯失公平者，不在此限。民事
    訴訟法第277條前段定有明文。經查：
  (一)被上訴人主張向周孫豐買受系爭房屋，與系爭房屋及土地買
    賣所有權移轉契約書上所載出賣人為李振勝（原審卷第22至
    25頁），已有不符。且系爭房屋及土地之買賣價款分別為58
    4,400元、2,970,205元，總價為3,554,605 元（原審卷第22
    至25頁），與被上訴人主張以700 萬元買受系爭房屋亦不相
    符。
  (二)系爭房屋於87年3月3日第一次登記時，權利人為周孫豐，於
    91年12月20日因買賣移轉登記所有權予林淑珠，於92年11月
    27日因買賣移轉登記所有權予李振勝，於93年4月7日因買賣
    移轉登記與被上訴人，前開林淑珠、李振勝均係借名予周孫
    豐登記為系爭房屋所有權人，系爭房屋真正權利人為周孫豐
    乙節，為兩造所不爭執。證人李振勝證稱其曾借名予周孫豐
    登記為系爭房屋之所有權人，因系爭房屋移轉登記之過程中
    均有協辦，移轉所有權登記予被上訴人之原因亦係借名登記
    ，且周孫豐有多筆不動產為借名登記之情形，周孫豐之家族
    中多人知悉此事等語（本院卷第63至65頁）。證人甲○○證
    述因周孫豐有債務問題，故周孫豐所有之不動產借名登記在
    親友名下，由親友名義向銀行貸款，系爭房屋亦是借名登記
    在被上訴人名下等語（本院卷第39至41頁）。證人李振勝與
    兩造間無利害關係，證言可以採信；證人甲○○與周孫豐及
    被上訴人為兄姊妹，對於家族事務甚為瞭解，其證言亦可採
    信。
  (三)證人李振勝復證稱於93年3月5日系爭房屋仍登記於其名下之
    時，為移轉登記所有權予被上訴人，其書立乙紙協議書證明
    借名登記為被上訴人之事實（本院卷第64至65頁）。該協議
    書之內容：「房屋坐落：臺北市○○區○○街一段48巷5弄1
    0號8樓，茲因陳玲莉借貸因素借用李振勝名義向安泰銀行貸
    款，並以其友人張博欽為貸款保證人。後來，因李振勝收入
    不固定因素，然後再借用丙○○○名義向安泰銀行繼續辦理
    貸款，並以張博欽為保證人。同時協議93年底前過回給陳玲
    莉。為恐空口無憑，特此為證。‧‧‧」（本院卷第34頁）
    記載明白，因李振勝信用不足，故需將系爭房屋所有權移轉
    予被上訴人，以被上訴人之名義向銀行貸款，嗣後再將系爭
    房屋移轉回給陳玲莉，即周孫豐之妻，上開協議書所載內容
    與前開李振勝、甲○○之證述相互符合，可以採信。
  (四)證人丁○○證述：對保當時只知道周孫豐有財務危機，為了
    幫助周孫豐，被上訴人通知其至銀行對保簽名，並不知道被
    上訴人向周孫豐買受系爭房屋（本院卷第62至63頁）。查丁
    ○○係被上訴人聲請傳訊，與被上訴人為母子關係，並已成
    年，衡之常情，被上訴人以其子為房屋貸款之連帶保證人，
    丁○○應當知悉其母買受房屋乙事，惟其上開證述竟不知被
    上訴人買受系爭房屋，與銀行對保係為了幫忙周孫豐之債務
    等語，可證被上訴人主張其向周孫豐買受系爭房屋云云，顯
    非事實。
  (五)綜上事證，可證系爭房屋之所有權由李振勝移轉登記予被上
    訴人，亦係借名登記，周孫豐仍為真正權利人，為可以認定
    之事實。被上訴人雖提出系爭房屋之房屋稅、地價稅繳款書
    、系爭房屋之火災及地震保險單，惟被上訴人既登記為系爭
    房屋及其坐落土地之所有權人，課稅對象自為登記所有權人
    ，上開繳款書及保險單尚不足證明被上訴人買受系爭房屋為
    實際所有權人。又安泰銀行700 萬元貸款之本息由被上訴人
    之郵局帳戶內支付，但上開證人已證明被上訴人並無買受系
    爭房屋，僅係借名登記，周孫豐為系爭房屋之真正權利人，
    是尚難以郵局帳戶之交易內容為有利於被上訴人之認定。
六、由上開證人之證述，可證系爭房屋之真正權利人為周孫豐，
    被上訴人向安泰銀行貸款700 萬元為周孫豐代償五信之債務
    ，以被上訴人所提之證據不足證明上開貸款為系爭房屋之買
    賣價金，不能認被上訴人買受系爭房屋為真正所有權人。系
    爭房屋之真正權利人為周孫豐，被上訴人僅為登記名義人，
    從而，被上訴人依據民法第767 條前項所有物返還請求權請
    求上訴人等返還系爭房屋即屬無據，不應准許。
七、綜上所述，上訴人抗辯被上訴人非系爭房屋真正之所有權人
    ，自屬可信，被上訴人主張其買受系爭房屋為所有權人為不
    足採。從而，被上訴人本於民法第767 條前段所有物返還請
    求權，請求上訴人返還系爭房屋為無理由，不應准許。其假
    執行之聲請亦失所附麗，應併予駁回。原審判命上訴人應將
    門牌號碼臺北市○○區○○街一段四十八巷五弄十號八樓之
    房屋遷空返還予被上訴人，並為假執行之宣告，自有未洽。
    上訴意旨指摘原判決不當，求予廢棄改判，為有理由，應予
    准許。爰將原判決廢棄改判為主文第二項所示。
八、本件事證已臻明確，兩造其餘攻擊防禦方法及未經援用之舉
    證，經審酌核與本件判決結果不生影響，不再一一論述，附
    此敘明。
九、據上論結，本件上訴為有理由，依民事訴訟法第450條、第7
    8條，判決如主文。
中    華    民    國    95    年    6     月    21    日
                  民事第二庭  審判長法  官  吳謙仁
                                    法  官  蘇瑞華
                                    法  官  李瓊蔭
正本係照原本作成。
如不服本判決，應於收受送達後20日內向本院提出上訴書狀，其
未表明上訴理由者，應於提出上訴後20日內向本院補提理由書狀
（均須按他造當事人之人數附繕本）上訴時應提出委任律師或具
有律師資格之人之委任狀；委任有律師資格者，另應附具律師資
格證書及釋明委任人與受任人有民事訴訟法第466條之1第1項但
書或第2項（詳附註）所定關係之釋明文書影本。
中    華    民    國    95    年    6     月    22    日
                                    書記官  王才生
附註：
民事訴訟法第466條之1（第1項、第2項）：
對於第二審判決上訴，上訴人應委任律師為訴訟代理人。但上訴
人或其他法定代理人具有律師資格者，不在此限。
上訴人之配偶、三親等內之血親、二親等內之姻親，或上訴人為
法人、中央或地方機關時，其所屬專任人員具有律師資格並經法
院認為適當者，亦得為第三審訴訟代理人。


司法院資訊處製作；財團法人民間司法改革基金會備份。
